【裁判字號】    92,判,668
【裁判日期】    920530
【裁判案由】    入出境
【裁判全文】
最  高  行  政  法  院  判  決                    九十二年度判字第六六八號
    上  訴  人  甲○○
    被 上訴 人  財政部
    代  表  人  林全
右當事人間因入出境事件，上訴人對於中華民國九十一年三月七日臺北高等行政法院
九十年度訴字第一九四三號判決，提起上訴，本院判決如左：
    主  文
上訴駁回。
上訴審訴訟費用由上訴人負擔。
    理  由
一、本件上訴人於原審起訴主張：被上訴人以上訴人為寬爵企業有限公司（以下簡稱
    寬爵公司）負責人，該公司經人檢舉向上勝貿易股份有限公司（以下簡稱上勝公
    司）及尚新貿易股份有限公司（以下簡稱尚新公司）進貨未取得統一發票，銷貨
    亦漏開發票，財政部台灣省南區國稅局核定補徵上訴人民國八十三至八十五年度
    營利事業所得稅及罰鍰，上訴人逾期欠繳八十三至八十五年度營利事業所得稅及
    罰鍰計新台幣（下同）一、一七七、九三八元。財政部台灣省南區國稅局遂依限
    制欠稅人或欠稅營利事業負責人出境實施辦法（以下簡稱限制出境實施辦法）第
    二條第一項規定，報由被上訴人以八十七年五月一日台財稅字第八七○二八二一
    二五號函請內政部警政署入出境管理局（以下簡稱境管局）限制上訴人出境，境
    管局並據以八十七年五月五日（八七）境愛字第一九三四四號書函不許上訴人出
    境。上訴人不服，循序提起行政訴訟。按上訴人業依法完成寬爵公司清算人之業
    務，故寬爵公司應自八十五年十二月五日法院准予報備之日，為解散清算完結日
    ，亦即八十六年十月六日屏東縣稅捐稽徵處處分及八十七年三月三十日確定欠稅
    款時，其法人人格已消滅，上訴人及公司即無受補繳罰鍰及限制出境之義務及責
    任。另財政部八十四年七月十二日台財稅八四六三四四七○號函及司法院秘書長
    八十四年三月二十二日秘台廳民三字○四六八六號函均指出清算屬非訟事件，不
    論法人實質上是否故意或過失欠稅，清算人按法定程序清算終結，法人人格即消
    滅。被上訴人屢屢以實質欠稅原因作為清算程序不能終結為理由，顯然曲解上開
    函釋本意。再營利事業所得稅結算申報書（損益及稅額計算表）係財政部台灣省
    南區國稅局核定之公文書，而清算程序之資產負債表、損益表等報表，亦均依據
    該局八十三年至八十五年間核定之法定報表所示資產負債製作，並無不實，上訴
    人清算終結之前均無欠稅；屏東縣稅捐稽徵處復函確認在案。又尊爵公司之人格
    既已消滅，則被上訴人所為欠稅處分，應為無效；縱認其有效，該處分之送達亦
    不合法。從而，原處分限制上訴人出境，即侵害上訴人之遷徙自由。綜上，請判
    決撤銷再訴願決定、訴願決定及原處分，並請判命被上訴人解除限制上訴人出境
    之處分等語。
二、被上訴人則以：查寬爵公司經屏東縣稅捐稽徵處查獲其八十三至八十五年漏進、
    漏銷屬實，該處於八十六年十月核定發單補徵營業稅一、二五八、五三六元及罰
    鍰七、三二四、六○○元，該公司並未對該核定稅款及罰鍰之處分不服而提起行
    政救濟，稅額已告確定。又該公司逾期未繳納，屏東縣稅捐稽徵處於八十七年三
    月十日以八七屏稅法字第一三三○六號函報經被上訴人以八十七年三月十九日台
    財稅第八七○一五七二七四號函轉內政部警政署入出境管理局限制上訴人出境。
    寬爵公司前開八十三年度至八十五年度所漏報之營業收入，除未分別列入各該年
    度損益表致逃漏營利事業所得稅外，八十三年度至八十五年度之資產負債表亦同
    等漏列各該年度漏報之營業收入所應產生之流動資產。嗣寬爵公司於八十五年八
    月二十七日辦理解散清算，上訴人於申報該公司「決算資產負債表」、「清算前
    資產負債表」、「清算後資產負債表」時，亦未將八十三年度至八十五年度所漏
    報之流動資產誠實申報列入表冊辦理清算，顯有違反公司法第八十四條及八十七
    條第一項所規定清算人之職務。而其清算經核准後，上訴人旋於同年九月七日申
    報不實之八十五年度決、清算申報書並通知南區國稅局潮州稽徵所報明債權，致
    使南區國稅局潮州稽徵所無法正確列報決算租稅債權，並核定其清算所得為零元
    ，而函復無違章欠稅。上訴人嗣於八十五年十月五日向台灣屏東地方法院聲報清
    算完結，並於八十五年十二月五日獲清算完結之核備，惟依司法院秘書長八十四
    年三月二十二日秘台廳民三字第○四六八六號及八十四年六月二十二日秘台廳民
    三字第一○八七六號函釋，是否發生清算完結之效果，應視是否完成『合法清算
    』而定。準此，上訴人所為，顯已違反行為時公司法第九十五條善良管理人之注
    意義務，構成同法第八十七條第二項對該公司資產負債表或財產目錄為虛偽記載
    之刑事責任及同法第九十二條但書之不法情事，故其清算顯非合法，依財政部六
    十八年七月三十一日台財稅第三五二六七號函釋，清算人責任並未解除，法人人
    格仍視為存續。綜上，其滯欠稅款及罰鍰已達「限制欠稅人或欠稅營利事業負責
    人出境實施辦法」第二條第一項所定之限制出境標準，是被上訴人函請內政部警
    政署入出境管理局限制上訴人出境，並無違誤等語，資為答辯。
三、原審斟酌全辯論意旨及調查證據結果，以：按「納稅義務人欠繳應納稅捐達一定
    金額者，得由司法機關或財政部函請內政部警政署入出境管理局限制其出境；其
    為營利事業者，得限制其負責人出境。」「滯納金、利息、滯報金、怠報金、短
    估金及罰鍰等，除本法另有規定外，準用本法有關稅捐之規定。」為稅捐稽徵法
    第二十四條第三項前段及第四十九條前段所明定。次按「在中華民國境內居住之
    個人或在中華民國境內之營利事業，其已確定之應納稅捐或關稅逾法定期限尚未
    繳納，其欠繳稅款及已確定之罰鍰單計或合計，個人在新台幣五十萬元以上，營
    利事業在新台幣一百萬元以上者，由稅捐稽徵機關或海關報請財政部函請內政部
    入出境管理局限制該欠稅人或欠稅營利事業負責人出境。」為限制出境辦法第二
    條第一項所明定。又「清算人就任後，應以公告方法，催告債權人報明債權，對
    於明知之債權人，並應分別通知。」「清算人應於清算完結後十五日內，造具結
    算表冊，送交各股東，請求其承認，如股東不於一個月內提出異議，即視為承認
    。但清算人有不法行為時，不在此限。」為行為時公司法第八十八條及第九十二
    條所規定。又「清算人如有不法行為，明知公司尚有違章漏稅情事，為逃避納稅
    義務，於造具表冊時故為虛偽之記載，或違背公司法第八十八條或第三百二十七
    條規定之清算程序，怠於通知稽徵機關申報債權，則縱已辦理清算完結手續，將
    表冊送經股東或股東會承認，並向法院聲報備查，依同法第九十二條但書及第三
    百三十一條第三項但書規定，清算人之責任並未解除，自亦不生清算完結之效果
    ，其公司法人人格仍視為存續。．．．」經財政部六十八年七月三十一日台財稅
    字第三五二六七號函釋有案。復為司法院祕書長八十四年三月二十二日秘台廳民
    三字第○四六八六號及八十四年六月二十二日秘台廳民三字第一○八七六號函所
    明釋：「二、查公司於清算完結，將表冊提請股東會承認後，．．．尚須向法院
    聲報備查，惟向法院聲報，僅為備案之性質，法院所為准予備案之處分，並無實
    質上之確定力，是否發生清算完結之效果，應視是否完成『合法清算』而定，若
    尚未完成合法清算，縱經法院為准予清算完結之備查，仍不生清算完結之效果。
    」「又法人人格之消滅，依民法、公司法等有關規定，均以完成合法清算為前提
    ，如尚未完成合法清算，縱經法院為准予清算完結之備查，仍不生清算完結之效
    果，法人人格即仍未消滅。」查上開財政部及司法院之函釋，乃就法律之規定加
    以闡述，核與各該法律規定之意旨相符，自得加以援用。經查上訴人為寬爵公司
    之負責人，寬爵公司於八十五年七月十一日經人向屏東縣稅捐稽徵處檢舉漏進、
    漏銷，經該處及台北市稅捐稽徵處查獲其於八十三年一月至八十五年四月間向尚
    新公司及上勝公司進貨二○、六三九、九九五元未取得進貨發票，及銷售貨物二
    五、一七○、七二五元涉嫌漏開發票，此有尚新公司、上勝公司出貨單、提貨單
    、銷貨明細表、應收帳款明細表、應收票據明細表等影本附原處分卷可稽，並為
    上訴人所不爭，自堪信為真實。次查寬爵公司自八十三年五月設立，迄八十五年
    八月二十七日向臺灣省建設廳申請解散，辦理八十三至八十五年度營利事業所得
    稅結（決）算申報，申報營業收入分別為八十三年度一、二四一、二二九元、八
    十四年度三、六四七、七二八元、八十五年度二、八八四、三八八元，合計七、
    七七三、三四五元，此有寬爵公司八十三年度、八十四年度、八十五年度營利事
    業所得稅結算申報書影本附原處分卷可稽。而依屏東縣稅捐稽徵處通報其八十三
    至八十五年漏報營業收入合計二五、一七○、七二五元，已如前述，其漏報營業
    額與自行申報之營業收入金額比率高達三二三％，顯非疏漏可比，上訴人有蓄意
    逃漏稅之行為至為明確。另查上訴人明知上開漏進、漏銷之違章事實，卻於八十
    五年八月二十七日申請公司解散，又申報不實之八十五年度決、清算申報書，並
    通知南區國稅局潮州稽徵所報明債權，致使南區國稅局潮州稽徵所無法正確列報
    決算租稅債權，並核定其清算所得為零元，而函復無違章欠稅。是上訴人嗣於八
    十五年十月五日向台灣屏東地方法院聲報清算完結，並於八十五年十二月五日獲
    清算完結之核備，其形式上雖已踐行清算，惟其既未完成合法清算，揆諸首揭規
    定及說明，仍不生清算完結之效果，寬爵公司法人人格仍存續，上訴人清算人之
    責任亦尚未解除。又寬爵公司對該核定稅款及罰鍰之處分，並未表示不服提起行
    政救濟，稅額已告確定，且該公司逾期仍未繳納，亦為上訴人所不爭；其滯欠稅
    款及罰鍰已達「限制欠稅人或欠稅營利事業負責人出境實施辦法」第二條第一項
    所定之限制出境標準。從而，被上訴人函請內政部警政署入出境管理局限制上訴
    人出境，並無違誤，一再訴願決定遞予維持，俱無不合，因而駁回上訴人之訴等
    情，為其判斷之依據。經核尚無違背法令之違誤。上訴意旨略以：依司法院釋字
    第二一六號解釋意旨，對於司法行政機關所發司法行政上之命令，如涉及審判上
    之法律見解，法官於審判時不受其拘束，是以，原審判決援財政部六十八年七月
    三十一日台財稅字第三五二六七號函釋及司法院祕書長八十四年三月二十二日秘
    台廳民三字第○四六八六號、八十四年六月二十二日秘台廳民三字第一○八七六
    號函為據，因上開函釋與本案事實不符，原判決適用前開函有違法律優越原則及
    不當聯結禁止原則，且有涵攝錯誤云云。查上開函釋係就法律規定之解釋，核與
    法律規定意旨尚無違，原判決予以適用，尚無不合，尚難認判決違背法令。綜上
    ，原審斟酌全辯論意旨及調查證據之結果，將原決定及原處分均予維持，駁回上
    訴人之訴，核無違誤。上訴論旨指摘原判決違誤，求予廢棄，難認有理由，應予
    駁回。
據上論結，本件上訴為無理由，爰依行政訴訟法第二百五十五條第一項、第九十八條
第三項前段，判決如主文。
中    華    民    國    九十二      年      五        月      三十      日
                    最 高 行 政 法 院  第 一 庭
                                審 判 長 法  官      黃  綠  星
                                         法  官      彭  鳳  至
                                         法  官      蔡  進  田
                                         法  官      黃  璽  君
                                         法  官      廖  宏  明
右  正  本  證  明  與  原  本  無  異
                                         法院書記官  彭  秀  玲
中    華    民    國    九十二      年      五        月      三十      日


司法院資訊處製作；財團法人民間司法改革基金會備份。
